【裁判字號】    98,判,1214
【裁判日期】    981022
【裁判案由】    營利事業所得稅
【裁判全文】
最  高  行  政  法  院  判  決
                                      98年度判字第1214號
上  訴  人  華碩電腦股份有限公司
代  表  人  甲○○
訴訟代理人  傅祖聲 律師
            陳素芬 律師
            張  芷
被 上訴 人  財政部臺北市國稅局
代  表  人 乙○○
上列當事人間營利事業所得稅事件，上訴人對於中華民國96年11
月15日臺北高等行政法院95年度訴字第1492號判決，提起上訴，
本院判決如下：
    主  文
原判決廢棄，發回臺北高等行政法院。
    理  由
一、上訴人民國87年度營利事業所得稅結算申報，自行列報營業
    成本為新臺幣（下同）24,048,055,257元、合於獎勵類目及
    標準免稅所得（下稱免稅所得）10,871,015,938元及抵減稅
    額10,353,675元。被上訴人初查以其合於促進產業升級條例
    （下稱促產條例）規定之第4次增資擴展核准免稅設備於增
    資擴展完成日前已投入量產為由，乃增列折舊15,712,274元
    ，並重行計算第2、3、4次增資擴展核准免稅所得為9,764,5
    06,421元及抵減稅額73,426,021元，核定上訴人87年度全年
    課稅所得額為2,041,141,675元，補徵稅額209,626,965元。
    上訴人不服，就營業成本、免稅所得與准予抵減稅額等3項
    ，經被上訴人94年5月19日財北國稅法字第0940254552號復
    查決定書（下稱原處分）准予追認抵減稅額132,113元，變
    更核定抵減稅額為73,558,134元外，其餘復查駁回。上訴人
    仍不服，續就免稅所得及准予抵減稅額2項，循序提起行政
    訴訟，經原審法院判決駁回。
二、上訴人起訴主張：上訴人於87年第4次增資購入之各項設備
    ，其中最主要之SMT連線設備，具有整線生產性質，必須待
    全線設備齊備並安裝完成後，方有可能投入生產，並據以計
    算免稅額，被上訴人逕以上開設備之進口日，套入財政部87
    年10月7日台財稅第871967679號函（下稱87年函釋）所附「
    重要科技事業免稅所得計算公式」，自有未合；又上訴人85
    及86年度營利事業所得稅行政救濟案件尚未確定，被上訴人
    逕予調減87年度可供抵減之稅額，於法亦有未合等語，求為
    判決撤銷訴願決定及原處分。
三、被上訴人則以：上訴人不爭其就歷次增資無法獨立計算其免
    稅所得，故應適用財政部87年函釋所發布之計算公式，依該
    函釋，上訴人得自行選擇符合自身情況之「增加銷貨量」或
    「全部機器設備比」來適用，查系爭設備並未具有必須待全
    線設備齊備並安裝完成後，方有可能投入生產之性質，是上
    訴人主張系爭設備於取得日至增資擴展完成日之間未使用，
    即非可採；又上訴人85及86年度營利事業所得稅經行政救濟
    結果，尚未抵減稅額如有變更，上訴人自可循更正程序辦理
    等語，資為辯駁。
四、原審駁回上訴人在第一審之訴，無非以：（一）分析促產條
    例第8條之1第2項規定之具體優惠內容可知，立法者同意對
    於增資擴展之事業者於連續5年內，就該增資擴建生產（服
    務）單位或生產（服務）設備所新生產增加之所得，免徵營
    利事業所得稅。至於5年免稅期間之起算點，依行為時促產
    條例施行細則第19條第3項規定為：「本條例第8條之1第2項
    第2款所稱新增設備開始作業或開始提供勞務之日，指重要
    科技事業或重要投資事業投資計畫完成之日期。」是5年免
    稅之標的，係此次增資擴展計畫而新增之所得，而申請此5
    年免稅之營利事業，應就該新增所得設置完備之帳簿，俾與
    應稅所得或他次增資之免稅所得區分，而得以獨立核實計算
    認列。（二）次查，財政部衡酌業者實際經營狀況，並避免
    業者因無法獨立計算免稅所得，以致完全無法享受此項租稅
    優惠及避免任由業者自行計算免稅所得，進而違反立法目的
    且違租稅公平，乃於87年函釋發布促產條例第8條之1免稅所
    得之計算公式（下稱計算公式），就系爭重要科技事業屬製
    造業者5年免稅所得之計算，除依帳簿核實認列之外，提供
    二個公式供業者擇一適用，上訴人對其因免稅所得無法獨立
    計算核實認列免稅所得，故選擇適用「全部機器設備比計算
    公式」以計算系爭免稅所得。上訴人於申報系爭免稅所得時
    ，有二種選擇，其一，可備具帳簿供核實認定；其二，採取
    增加銷貨量觀念之計算公式，申報投資計畫完成之銷貨量，
    且在此次增資擴充的機器設備安裝完畢並經試車完竣正式開
    始生產之日起30日內，向主管稽徵機關核備，俾計算增加之
    銷貨量，倘其增資擴充的機器設備自購入到正式開始生產事
    實上要非常久，即應考慮採取此一公式較有利；而不是在既
    不備具完整之帳簿申報免稅所得，又不申報或提出各次增資
    計畫新增銷貨量紀錄，且在選擇適用採全部機器設備比觀念
    之計算公式後，卻又在設備比部分，主張適用另一公式（即
    增加銷貨量觀念之計算公式）之一部分。況立法者所給與之
    租稅優惠係自該投資計畫報完成之日起連續5年，並非在報
    投資計畫完成之日前，仍給與租稅優惠。（三）上訴人所選
    擇適用之計算公式既為採全部機器設備比觀念者，則依該公
    式分母規定之「經核准並完成投資計畫全新設備清單以外之
    機器及設備總金額」以觀，上訴人87年第4次增資購入之各
    項機器設備之總金額，在報投資計畫完成日前既不屬「經核
    准並完成投資計畫全新設備清單總金額」，則被上訴人將其
    認定屬「經核准並完成投資計畫全新設備清單以外之機器及
    設備總金額」，於法即屬有據。至於上訴人主張本件最主要
    之爭點在於「上訴人87年第4次增資購入之各項設備，在其
    取得日起至投資計畫完成日間，是否亦投入生產使用？」，
    依上說明，根本非本件所問，是上訴人所有關於此部分之主
    張及舉證，均不可採。（四）上訴人87年度帳列累計可供抵
    減稅額197,687,603元，其中包括85年度尚未抵減稅額22,00
    9,802元、86年度尚未抵減稅額102,119,667元，87年度新增
    可抵減稅額73,558,134元。87年度營利事業所得稅結算申報
    抵減85年度可供抵減稅額10,353,675元，被上訴人初查以85
    及86年度尚未抵減稅額核定為0元，改以87年度新增可抵減
    稅額73,426,021元（包括87年度自動化機器設備投資抵減稅
    額39,339,278元、研究發展支出抵減稅額29,658,825元、人
    才培訓支出抵減稅額718,657元、建立國際品質形象支出抵
    減稅額3,709,261元）全額核定抵減87年度營利事業所得稅
    ，案經復查決定准予增列抵減稅額132,113元，經核並無不
    合。被上訴人之核定處分自送達生效起即具有實質上之存續
    力，在該核定經撤銷前，對於本件（即87年度營利事業所得
    稅）得否抵減稅額之爭執而言，有其構成要件之效力，是被
    上訴人否准抵減稅額，於法自屬有據，況在稅法上尚有更正
    等程序以資補救，上訴人主張應待其85及86年度營利事業所
    得稅核定案件予以確認後，方能予以核定87年度可供抵減之
    稅額云云，亦非可採等語，為其判斷基礎。
五、惟本院查：
（一）按「合於前條規定之重要科技事業及重要投資事業，於其
      股東開始繳納股票價款之當日起2年內得經其股東會同意
      選擇適用免徵營利事業所得稅或前條股東投資抵減之規定
      ，擇定後不得變更。前項選擇適用免徵營利事業所得稅者
      ，依下列規定辦理：一、屬新投資創立之事業，自其產品
      開始銷售之日或開始提供勞務之日起，連續5年內免徵營
      利事業所得稅。二、屬增資擴展之事業，自新增設備開始
      作業或開始提供勞務之日起，連續5年內就其新增所得，
      免徵營利事業所得稅。但以增資擴建獨立生產或服務單位
      或擴充主要生產或服務設備為限。第2項免徵營利事業所
      得稅，得由該事業在其產品開始銷售之日或勞務開始提供
      之日起，2年內自行選定延遲開始免稅之期間；其延遲期
      間最長不得超過4年，延遲後免稅期間之始日，應為一會
      計年度之首日。」「本條例第8條之1第2項第2款所稱新增
      設備開始作業或開始提供勞務之日，指重要科技事業或重
      要投資事業投資計畫完成之日期。」分別為行為時促產條
      例第8條之1及同條例施行細則第19條第3項所規定。準上
      ，如屬增資擴展之事業，其新增所得免徵營利事業所得稅
      之起算基準時點，應為「新增設備開始作業」之日，如新
      增設備開始作業之日期無法認定，依同條例施行細則第19
      條第3項規定，則以「投資計畫完成之日期」為免徵營利
      事業所得稅之起算基準時點，該起算點非必為「新增設備
      進口或購入日」甚明。因之，有關系爭設備免稅所得之起
      算，自應依循法律明文規定為之，始符依法行政原則，如
      捨法律明文於不顧，反而另適用其他非法律規定之函令，
      即有違法律優位原則。同理，因計算免稅所得而適用免稅
      設備比時，其分母所指設備金額之起算時點亦應為開始作
      業或開始提供業務之日，此觀87年函釋發布之促產條例第
      8條之1免徵營利事業所得稅計算公式註4規定「（一）機
      器、設備、廠房及工程等其服務不滿1年者，按當年度服
      務月份占全年月份比例計算其成本。」自明。
（二）原判決謂上訴人所選擇適用之計算公式既為採全部機器設
      備比觀念者，則依該公式分母規定之「經核准並完成投資
      計畫全新設備清單以外之機器及設備總金額」以觀，上訴
      人87年第4次增資購入之各項機器設備之總金額，在報投
      資計畫完成日前既不屬「經核准並完成投資計畫全新設備
      清單總金額」，則被上訴人自得將其認定屬「經核准並完
      成投資計畫全新設備清單以外之機器及設備總金額」，至
      上訴人87年第4次增資購入之各項設備，在其取得日起至
      投資計畫完成日間，是否亦投入生產使用，非本件所問，
      並依「經核准並完成投資計畫全新設備清單」之購入日期
      ，按機器設備可提供服務之期間占全年度之比例計入設備
      比分母中，是否有違促產條例第8條之1第2項第2款規定之
      法理，已非無疑。又上訴人於原審主張：本案SMT生產線
      連線主要設備具整線生產性質，需連線設備全線到齊並裝
      置完成後，方可投入生產等語，並提出另案95年度訴字第
      1490號有關上訴人85年度營利事業所得稅，國立臺灣大學
      嚴慶齡工業發展基金會合設工業研究中心鑑定報告、黃乾
      怡博士意見書及證人馬國華、卓冠騏之證言以資佐證。則
      核計系爭設備之免徵營利事業稅所得適用設備比時，渠等
      設備開始作業之日期，亦即本案在投資計畫完成前何時投
      入生產日期之認定，攸關該等設備折舊成本之認列及「免
      稅期間比」計算，進而影響本年度免稅收入之認定，此項
      重要攻擊方法及證據資料，原審未於理由項下說明何以不
      足採取之意見，遽為不利於上訴人之判決，亦欠允當。再
      者，依87年函釋發布之促產條例第8條之1免徵營利事業所
      得稅計算公式註4規定：「（一）機器、設備、廠房及工
      程等其服務不滿1年者，按當年度服務月份占全年月份比
      例計算其成本。」，因計算免稅所得而適用免稅設備比時
      ，其分母所指設備金額之起算時點亦應為開始作業或開始
      提供業務之日，已如前述，上開計算公式註9係規定：「
      向稅捐稽徵機關申請核備日或投資計畫完成日前一年度投
      資計畫之產品（勞務）銷貨量（收入）有關規定（一）公
      司欲以本次核准投資計畫購置全新設備開始生產或提供勞
      勞務日之前一年度投資計畫之產品（勞務）銷貨量（收入
      ）為基準計算新增符合投資計畫之產品（勞務）銷貨量（
      收入）者，應於購置之全新機器設備安裝完畢並經試車完
      竣正式開始生產或提供勞務之日起30日內，向所在地稅捐
      稽徵機關申請核備；逾期申請核備者，以公司所在地稅捐
      稽徵機關受理申請核備之實際文日之前一年度投資計畫之
      產品（勞務）銷貨量（收入）為基準計算。如未申請核備
      者，稅捐稽徵機關逕以全部投資計畫完成日之前一年度投
      資計畫之產品（勞務）銷貨量（收入）為基準計算。……
      （四）依公司有無依本註之（一）規定申請核備等情況，
      ……或投資計畫完成日前一年度之機器、設備、廠房及工
      程等如有停用、閑置或出售，不得以該年度實際參加產製
      投資計畫之產品之機器、設備、廠房及工程等，占全部機
      器、設備、廠房及工程等之比例，調整該年度投資計畫之
      產品（勞務）銷貨量（收入）。……」；註10係規定：「
      向稅捐稽徵機關申請核備日或投資計畫完成日之前一年度
      起取得機器、設備、廠房及工程等（土地除外）包括：（
      即設備比分母基準年度起取得設備範圍）。（一）視公司
      有無依註9規定申請核備等情況，……或投資計畫完成日
      之前一年度取得之機器、設備、廠房及工程等，以12個月
      減除其該年度服務月份之剩餘月份占全年月份比例計算其
      成本，不受註4之（一）限制。（二）視公司依註9規定申
      請核備有無逾期之情況，自本次核准投資計畫購置全新設
      備開始生產或提供勞務日或……，至投資計畫完成日之前
      一年度12月31日止，取得非屬經核准並完成投資計畫設備
      清單所載全新機器、設備、廠房及工程等以外之機器、設
      備、廠房及工程等。但屬於計算他次增資擴展正享受免稅
      之投資計畫其新增符合投資計畫之產品銷貨量相關之機器
      、設備、廠房及工程等不在此限。（三）投資計畫完成日
      當年度1月1日起取得機器、設備、廠房及工程等，但屬於
      計算他次增資擴展正享受免稅之投資計畫其新增符合投資
      計畫之產品銷貨量相關之機器、設備、廠房及工程等不在
      此限。」原判決以計算公式註9及註10規定為主要依據，
      認定上訴人第4次增資擴展所購入各項設備應以進口日（
      購入日）為開始日而依比例計入設備比分母。然計算公式
      註9及註10是否針對「增加銷貨量觀念」之計算公式所為
      之補充規定，而不適用於本件以「全部機器設備比觀念」
      之案件，有待再予研求。原審就上開事實未予查明，本院
      無從為法律上之判斷。
（三）從而，上訴意旨指摘原判決違誤，為有理由，應予廢棄，
      發回原審法院。
六、據上論結，本件上訴為有理由。依行政訴訟法第256條第1項
    、第260條第1項，判決如主文。
中    華    民    國    98    年    10    月    22    日
                    最高行政法院第二庭
                        審判長法官  鍾  耀  光
                              法官  廖  宏  明
                              法官  林  文  舟
                              法官  黃  淑  玲
                              法官  鄭  小  康
以  上  正  本  證  明  與  原  本  無  異
中    華    民    國    98    年    10    月    22    日
                              書記官  王  史  民


司法院資訊處製作；財團法人民間司法改革基金會備份。
